ACORDAO-COMPLETO-2466493

ACÓRDÃO 9462/2021 ATA 24/2021 - PRIMEIRA CÂMARA

VISTOS, relatados e discutidos estes autos de concessão de aposentadoria a Francisco Sousa de Bastos Freitas, no cargo de Técnico em Assuntos Educacionais da Fundação Universidade Federal do Maranhão; 
ACORDAM os Ministros do Tribunal de Contas da União, reunidos em sessão da Primeira Câmara, diante das razões expostas pelo relator, em: 
9.1. julgar ilegal e negar registro ao ato de concessão inicial de aposentadoria de Francisco Sousa de Bastos Freitas;
9.2. dispensar, com fulcro no Enunciado 106 da Súmula da Jurisprudência do TCU, a devolução dos valores indevidamente recebidos até a data da ciência desta deliberação;
9.3. determinar à Fundação Universidade Federal do Maranhão, com fulcro no art. 45 da Lei 8.443/1992, que:
9.3.1. faça cessar os pagamentos decorrentes do ato impugnado e comunique as providências adotadas ao TCU no prazo de quinze dias, nos termos dos arts. 262, caput, do RI/TCU e 8º, caput, da Resolução TCU 206/2007;
9.3.2. cadastre novo ato, livre da irregularidade apontada, e submeta-o ao TCU no prazo de trinta dias, nos termos dos arts. 262, § 2º, do RI/TCU e 19, § 3º, da Instrução Normativa TCU 78/2018;
9.3.3. dê ciência do teor desta deliberação ao interessado e encaminhe comprovante da data de ciência pelo interessado ao TCU no prazo de trinta dias, nos termos do art. 4º, § 3º, da Resolução TCU 170/2004, alertando-o de que o efeito suspensivo proveniente de eventual interposição de recurso junto ao TCU não o exime da devolução dos valores indevidamente percebidos após a notificação, caso o recurso não seja provido.
9.4. determinar a¿ Secretaria de Fiscalização de Integridade de Atos e Pagamentos de Pessoal e de Benefícios Sociais (Sefip) que monitore o cumprimento das determinações feitas.

Atos de Aposentadoria

Primeira Câmara

Fundação Universidade Federal do Maranhão.

3. Interessados/Responsáveis:
3.1. Interessado: Francisco Sousa de Bastos Freitas (XXX.669.163-XX).

13.1. Ministros presentes: Benjamin Zymler (na Presidência), Walton Alencar Rodrigues (Relator) e Jorge Oliveira.
13.2. Ministro-Substituto convocado: Augusto Sherman Cavalcanti.
13.3. Ministro-Substituto presente: Weder de Oliveira.

ACORDAO-COMPLETO-2504925

Acórdão de Relação 17273/2021 - Primeira Câmara

Acórdão de Relação

WALTON ALENCAR RODRIGUES

Adoto, como relatório, a instrução da Secretaria de Fiscalização de Integridade de Atos e Pagamentos de Pessoal e de Benefícios (Sefip) , peça 4, cujas análises e proposta de encaminhamento contaram com a anuência dos respectivos dirigentes, peça 5.
Transcrevo a instrução a seguir, in verbis:
"INTRODUÇÃO
Trata-se de ato de aposentadoria, submetido, para fins de registro, à apreciação do Tribunal de Contas da União (TCU) , de acordo com o art. 71, inciso III, da Constituição Federal.  O ato foi cadastrado e disponibilizado ao TCU por intermédio do Sistema e-Pessoal, na forma do art. 2º e 4º da Instrução Normativa TCU 78/2018.
O ato desse processo pertence às seguintes unidades:
1.1. Unidade emissora: Fundação Universidade Federal do Maranhão.
1.2. Unidade cadastradora:  Fundação Universidade Federal do Maranhão.
1.3. Subunidade cadastradora: Divisão de Direitos e Deveres/PRH -UFMA.
EXAME TÉCNICO
Procedimentos aplicados
Os procedimentos para exame, apreciação e registro de atos de pessoal encontram-se estabelecidos na Instrução Normativa TCU 78/2018 e na Resolução TCU 206/2007. Essas normas dispõem que os atos de pessoal disponibilizados por meio do e-Pessoal devem ser submetidos previamente a críticas automatizadas, com base em parâmetros predefinidos.
As críticas das informações cadastradas na etapa de coleta do ato foram elaboradas e validadas levando-se em conta as peculiaridades de cada ato. Os itens verificados nessa etapa são inerentes a dados cadastrais, fundamentos legais, mapa de tempo, ficha financeira, assim como eventuais ocorrências de acumulação. Trata-se de verificações abrangentes, minuciosas e precisas e sem a necessidade de ação humana e, portanto, menos suscetível a falhas. As críticas aplicadas estão discriminadas no sistema, no Menu e-Pessoal, opção "Crítica", que podem ser acessadas mediante concessão de perfil específico a servidores do TCU responsáveis pela análise.
Além das críticas automatizadas, há verificação humana adicional no caso de haver alertas do sistema ou informações não formatadas, como esclarecimentos do gestor ou do controle interno.  
As críticas também consideram os registros do Sistema Integrado de Administração de Recursos Humanos (Siape) . O Siape disponibiliza informações atualizadas sobre as parcelas que integram os proventos, diferentemente, portanto, do e-Pessoal, que informa as parcelas no momento do registro do ato. 
Essa confrontação com o Siape fornece uma visão atual e verdadeira da situação, o que permite descaracterizar irregularidades e inconsistências que, embora constantes do e-Pessoal, já foram corrigidas.
As verificações detectadas no ato encontram-se discriminadas na aba de pendências do ato no sistema e-Pessoal, bem como no espelho do ato contemplado por esta instrução.
Exame das Constatações
Ato: 27286/2018 - Interessado: FRANCISCO SOUSA DE BASTOS FREITAS - CPF: XXX.669.163-XX
1.4. Parecer do Controle Interno: considerar o ato Legal.
1.5. Constatação e análise: 
1.5.1. Houve o registro de pelo menos uma rubrica com 'Denominação para análise pelo TCU = Vantagem de caráter pessoal (82106 - VPNI ART.62-A LEI 8112/90 - AT (Vantagem de caráter pessoal - VPNI art. 62-A Lei 8.112/90) ) .
Justificativa do Gestor de Pessoal: Não há. Verificação efetuada no âmbito do TCU.
Análise do Controle Interno:  Não há. Verificação efetuada no âmbito do TCU.
Análise da unidade técnica (Sefip/TCU) :
A concessão da vantagem de quintos ou décimos está em consonância com a jurisprudência deste Tribunal e os critérios das Leis 8.911/1994 e 9.624/1998 (os períodos anteriores a 8/4/1998 são suficientes para a incorporação da vantagem de quintos) .
1.6. O detalhamento da inconsistência acima elencada encontra-se no anexo II dessa instrução. 
1.7. Encaminhamento do ato: 
1.7.1. Considerar  LEGAL e conceder o registro do ato de FRANCISCO SOUSA DE BASTOS FREITAS.
CONCLUSÃO
A abrangência e a profundidade das verificações levadas a efeito fundamentam convicção de que o ato 27286/2018 pode ser apreciado pela legalidade, em razão de não terem sido encontradas irregularidades no ato, de acordo com o item Exame das Constatações desta instrução.
PROPOSTA DE ENCAMINHAMENTO
Ante o exposto, com fundamento no art. 71, inciso III, da Constituição Federal, no art. 1º, inciso V, e art. 39, incisos I e II, da Lei 8.443/1992, no art. 260 do Regimento Interno do Tribunal de Contas da União, propõe-se: 
Considerar  LEGAL e conceder o registro do ato de FRANCISCO SOUSA DE BASTOS FREITAS."
O MP/TCU discordou das análises e encaminhamento propostos pela Sefip, conforme o parecer, peça 7, que transcrevo a seguir.
"Trata-se de aposentadoria em favor de Francisco Sousa de Bastos Freitas  (peça 2) , servidor da Fundação Universidade Federal do Maranhão, com vigência em 30/4/2018 e proventos proporcionais, calculados pela média das remunerações de contribuição.
A concessão recebeu pareceres pela legalidade emitidos pelo controle interno e pela Sefip.
 De acordo com as informações do Sigepe, o interessado recebia, na atividade, a rubrica denominada "VB. COMP. ART. 15 L11091/05 AT". Essa parcela tem natureza temporária, ou seja, foi implantada apenas para evitar decesso remuneratório, em face da Lei 11.091/2005, e deveria ter os seus valores compensados pelos novos padrões de vencimento, conforme se observa do excerto do voto condutor do Acórdão 15722/2018-TCU-Primeira Câmara, in verbis:
No entender do Parquet especializado, a leitura do artigo 15, §§ 2º e 3º da Lei 11.091/2005 determina que a aplicação gradual dos novos padrões de vencimento deveria também absorver a eventual parcela complementar existente, na mesma proporção do aumento verificado no novo vencimento básico:
Art. 15. O enquadramento previsto nesta Lei será efetuado de acordo com a Tabela de Correlação, constante do Anexo VII desta Lei.
§ 1º O enquadramento do servidor na Matriz Hierárquica será efetuado no prazo máximo de 90 (noventa) dias após a publicação desta Lei, observando-se:
I - o posicionamento inicial no Nível de Capacitação I do nível de classificação a que pertence o cargo; e
II - o tempo de efetivo exercício no serviço público federal, na forma do Anexo V desta Lei.
§ 2º Na hipótese de o enquadramento de que trata o § 1º deste artigo resultar em vencimento básico de valor menor ao somatório do vencimento básico, da Gratificação Temporária - GT e da Gratificação Específica de Apoio Técnico-Administrativo e Técnico-Marítimo às Instituições Federais de Ensino - GEAT, considerados no mês de dezembro de 2004, proceder-se-á ao pagamento da diferença como parcela complementar, de caráter temporário.
§ 3º A parcela complementar a que se refere o § 2º deste artigo será considerada para todos os efeitos como parte integrante do novo vencimento básico, e será absorvida por ocasião da reorganização ou reestruturação da carreira ou tabela remuneratória, inclusive para fins de aplicação da tabela constante do Anexo I-B desta Lei"  (grifo nosso) .
A exigência de absorção da referida parcela complementar foi expressamente afastada a partir da edição da Medida Provisória 431/2008, posteriormente convertida na Lei 11.784/2008, norma que modificou a Lei 11.091/2005.
Art. 13. A parcela complementar de que tratam os §§ 2º e 3º do art. 15 da Lei nº 11.091, de 12 de janeiro de 2005, não será absorvida por força dos aumentos remuneratórios decorrentes das alterações realizadas na Lei no 11.091, de 12 de janeiro de 2005, em virtude das alterações impostas pelos arts. 12 e 15 desta Lei".
No entanto, tanto a aludida medida provisória como o diploma legislativo dela resultante nada dispuseram sobre efeito retro-operante em relação às parcelas complementares de vencimento instituídas e já absorvidas ao abrigo das regras estabelecidas pela redação original da Lei 11.091/2005.
Em outras palavras, as parcelas complementares de vencimento instituídas e absorvidas sob o manto da redação original da Lei 11.091/2005 não poderiam ser revigoradas, por ausência de expressa previsão na MP 431/2008 e na Lei 11.784/2008. Nesse sentir, o MPTCU verificou que, em dezembro de 2007, parte significativa do vencimento complementar pago a Francisca Maia Gadelha Franco deveria ter sido absorvida, devendo ser reduzida de R$ 390,88 para R$ 25,35 (R$ 2.280,61 - 2.255,26) , conforme demonstra tabela abaixo, tendo por base dados extraídos de contracheques da ex-servidora:
	Maio/2005
	Janeiro/2006
	Dezembro/2007

	Venc. básico:R$ 1.606,08
Venc. Comp: R$ 674,53
Soma:R$ 2.280,61
	Venc.Básico: R$ 1.889,72
Venc.Comp: R$ 390,88
Soma: R$ 2.280,60
	Venc. Básico: R$ 2.255,26
Venc. Compl: R$ 390,88
Soma: R$ 2.646,14

Por essa razão, o Ministério Público acresce à proposta da unidade técnica determinação para que a entidade de origem retifique o valor da referida rubrica salarial, nos proventos da interessada Francisca Maia Gadelha Franco.
Feito esse sumário, passo a decidir.
Assiste razão aos pareceres precedentes.
 (...) 
Não bastasse essa ilegalidade [Planos Econômicos], também foi identificado, nos proventos de Francisca Maia Gadelha Franco a não-incorporação, em dezembro de 2007, de parcela substantiva de vencimento complementar, consoante determina artigo 15, §§ 2.º e 3.º da Lei 11.091/2005 (redação original) .
A exclusão da exigência de absorção aludida parcela compensatória somente veio a ocorrer com a edição da Medida Provisória 431/2008, posteriormente convertida na Lei 11.784/2008, a qual nada dispôs sobre parcelas complementares anteriores que já deveriam ter sido absorvidos sob o mandamento da disciplina original da Lei 11.091/2005.
Tal é exatamente o caso da ex-servidora Francisca Maia Gadelha Franco, cujo valor de vencimento complementar deveria ter sido reduzido de R$ 390,88 para R$ 25,35.
A natureza do vício, entretanto, exige da Administração a emissão de novos atos concessórios, escoimados das irregularidades apontadas.
No caso em apreciação, as fichas financeiras do sistema Sigepe, referentes ao período compreendido entre os meses de maio/2005 e dezembro/2007, revelam que a parcela complementar deveria ser, ao final desse período, de R$ 252,38.
Entretanto, a rubrica foi excluída em novembro de 2006 e restaurada ao seu valor original, a partir de abril de 2010, permanecendo nesse patamar até a aposentadoria do servidor.
	Mês
	VB
	VBC
	VBC esperado

	mai/2005
	1.606,08
	674,53
	674,53

	jan/2006
	1.889,72
	390,88
	390,89

	nov/2006
	1.889,72
	0,00
	390,89

	jun/2007
	2.028,23
	0,00
	252,38

	dez/2007
	2.028,23
	0,00
	252,38

	abr/2010
		674,53
	252,38

	abr/2018
		674,53
	252,38

Como a parcela não foi devidamente absorvida na forma da Lei 11.091/2005, os pagamentos irregulares da rubrica "VB. COMP. ART. 15 L11091/05 AT" repercutiram no cálculo da média da remuneração de contribuição. A aposentadoria deve, portanto, ser considerada ilegal, com determinação à origem para a correção do valor dos proventos.
Outra falha observada no ato, consiste na ausência de proporcionalização do valor do benefício. Tendo em vista que o interessado tem 31 anos, 1 mês e 9 dias de tempo de contribuição, que corresponde a 11.354 dias, deveria ter sido aplicado um fator de correção de 11.354/12.775 (35 anos) , ou seja de 88,87%.
O ato em apreço foi encaminhado pelo controle interno em 2018, de modo que não houve o decurso do prazo de cinco anos previsto pelo Supremo Tribunal Federal, no âmbito do RE 636.553, para a apreciação de atos de natureza complexa, por parte do Tribunal de Contas da União.
Ante o exposto, o Ministério Público de Contas manifesta-se pela ilegalidade do ato de aposentadoria em favor de Francisco Sousa de Bastos Freitas  (peça 2) e sugere determinação ao órgão de origem para que promova a correção do valor dos proventos do interessado."

não há.

Procurador Júlio Marcelo de Oliveira.

APOSENTADORIA. AUSÊNCIA DE ABSORÇÃO DE PARCELA COMPENSATÓRIA NA ATIVIDADE. IMPACTO NA MÉDIA DA REMUNERAÇÃO DE CONTRIBUIÇÃO. APOSENTADORIA PROPORCIONAL AO TEMPO DE CONTRIBUIÇÃO. NÃO-APLICAÇÃO DO FATOR DE PROPORCIONALIZAÇÃO AOS PROVENTOS. ILEGALIDADE DO ATO E NEGATIVA DE REGISTRO.

APOSENTADORIA (APOS)

Secretaria de Fiscalização de Integridade de Atos e Pagamentos de Pessoal e de Benefícios Sociais (Sefip).

Trata-se de ato de aposentadoria emitido pela Fundação Universidade Federal do Maranhão em favor de Francisco Sousa de Bastos Freitas, com vigência em 30/4/2018 e proventos proporcionais, calculados pela média das remunerações de contribuição.
A Secretaria de Fiscalização de Integridade de Atos e Pagamentos de Pessoal e de Benefícios (Sefip) anuiu ao parecer do controle interno e propôs a legalidade e o registro do ato.
O MP/TCU discordou das análises e encaminhamento alvitrados e sugeriu o julgamento pela ilegalidade da aposentadoria.
Alinho-me ao parecer do Parquet de Contas.
De acordo com as informações do Sigepe, o interessado recebia, na atividade, a rubrica denominada "VB. COMP. ART. 15 L11091/05 AT" (peça 8, p.1 e 2) . 
Essa parcela de natureza temporária, foi implantada para evitar decesso remuneratório, em face da Lei 11.091/2005, e deveria ter os seus valores compensados pelos novos padrões de vencimento. A exigência de absorção dessa rubrica foi expressamente afastada a partir da edição da Medida Provisória 431/2008, convertida na Lei 11.784/2008. Entretanto, o novo diploma legal nada dispôs sobre parcelas complementares anteriores que já deveriam ter sido absorvidas sob o mandamento da Lei 11.091/2005.
Neste caso, as fichas financeiras do sistema Sigepe, referentes ao período compreendido entre os meses de maio/2005 e dezembro/2007, demonstram que a parcela complementar deveria ser, ao final desse período, de R$ 252,38. Porém, a rubrica foi excluída em novembro de 2006 (peça 8, p.3) e restaurada ao seu valor original, a partir de abril de 2010 (peça 8, p.5) , permanecendo nesse patamar até a aposentadoria do servidor, em abril de 2018 (peça 8, p.6) .
Como a parcela não foi devidamente absorvida na forma da Lei 11.091/2005, os pagamentos irregulares da rubrica "VB. COMP. ART. 15 L11091/05 AT" repercutiram no cálculo da média da remuneração de contribuição. 
Ademais, não se aplicou ao valor do benefício o fator de 88,87%, resultante da razão entre 11.354 dias (correspondentes aos 31 anos, 1 mês e 9 dias de tempo de contribuição do beneficiário) e 12.775 (35 anos) , o que deveria ter ocorrido, tendo em vista o que a aposentadoria foi voluntária por idade, por tempo de contribuição, com proventos proporcionais, calculados pela média das remunerações.
Ante o exposto e uma vez que o ato de Francisco Sousa de Bastos Freitas foi encaminhado ao TCU em 29/5/2018, portanto, há menos de 5 anos, manifesto-me por sua ilegalidade e negativa de registro, e determino ao órgão de origem que promova a correção do valor dos proventos do beneficiário.
Feitas essas considerações, voto pela aprovação da minuta de acordão que submeto ao colegiado.
TCU, Sala das Sessões, em 13 de julho de 2021.
WALTON ALENCAR RODRIGUES 
Relator